臺灣高等法院民事判決　　　　　　　　　 94年度上字第336號
上　訴　人　甲○○
訴訟代理人　姚文勝律師
被　上訴人　乙○○
訴訟代理人　陳慶尚律師
複　代理人　陳祥彬律師
　　　　　　宣玉華律師
上列當事人間請求所有權移轉登記事件，上訴人對於中華民國94
年 2月18日臺灣板橋地方法院93年度訴字第1719號第一審判決提
起上訴，本院於94年9月26日言詞辯論終結，判決如下：
    主  文
上訴駁回。
第二審訴訟費用由上訴人負擔。
    事  實
甲、上訴人方面：
壹、聲明：
一、原判決均廢棄。
二、上廢棄部分，被上訴人應將坐落臺北縣林口鄉○○○段頂福
    小段第137之4及 145地號土地所有權移轉登記與上訴人及共
    有人詹坤輝。
三、上訴人願供擔保請准宣告假執行。
貳、陳述：與原判決記載相同。
參、證據：除援用原審提出者外，聲請訊問證人林樹中、李世堯
    。
乙、被上訴人方面：
壹、聲明：
一、上訴人之上訴駁回。
二、被上訴人如受不利判決，願供擔保，請准宣告免為假執行。
貳、陳述：與原判決記載相同。
參、證據：援用原審提出者。
    理  由
一、上訴人主張：上訴人於民國83年 2月15日與訴外人即地主陳
    重二及李中仁簽訂「預訂土地買賣契約書」，約定由上訴人
    向陳重二、李中仁買受其等所有坐落臺北縣林口鄉○○○段
    頂福小段137之4等地號土地計40筆，買賣價款以每甲新臺幣
    （下同）3000萬元計算（實際買賣面積，以土地登記簿為準
    ，於正式簽約時再行計算）。嗣於同年 2月17日，上訴人以
    本人名義與李中仁簽訂「不動產買賣契約書」，另以訴外人
    蕭居益、林樹中名義與陳重二簽訂「不動產買賣契約書」，
    上訴人並已依約給付買賣價金完畢。上揭40筆土地，係上訴
    人與訴外人詹坤輝共同出資（原係上訴人、詹坤輝、林樹中
    三方出資，嗣林樹中將其出資部分讓與上訴人）向地主陳重
    二、李中仁買受。有關地主陳重二出售坐落臺北縣林口鄉○
    ○○段頂福小段137之4等地號（含本件137-4、145地號）11
    筆土地，因均屬農地，依原共同出資人詹坤輝、林樹中提議
    ，乃借用具自耕農身分之蕭居益名義與陳重二簽約，被上訴
    人於系爭買賣契約中之地位，不過為借名登記人蕭居益之代
    理人，非屬系爭土地之買受人。本件純粹係借名登記，而管
    理、使用、處分權仍屬於上訴人之無名契約，性質與委任契
    約類同，應類推適用委任關係終止、消滅之規定。上訴人以
    起訴狀繕本之送達為終止借名登記之信託關係，並類推適用
    民法第 541條規定，請求被上訴人將系爭137-4、145地號二
    筆土地所有權移轉登記與上訴人及共有人詹坤輝。又系爭土
    地價金係由上訴人與詹坤輝共同支付，上訴人亦得本於民法
    第 767條規定，請求被上訴人將系爭土地所有權移轉登記與
    上訴人及共有人詹坤輝。另系爭土地之買賣關係自始存在於
    上訴人與地主陳重二間，當初因受限於農地移轉法令，始約
    定將系爭土地借名登記在蕭居益名下，被上訴人擅自將系爭
    土地登記在其名下，實無法律上之原因而受有登記之利益，
    致使上訴人及詹坤輝受有損害，上訴人亦得依民法第 179條
    規定，請求被上訴人將系爭土地所有權移轉返還與上訴人及
    共有人詹坤輝。
    被上訴人對系爭137-4地號、145地號二筆土地登記為其所有
    乙節不爭執。惟否認其與上訴人間有借名登記法律關係，辯
    以系爭土地係其與蕭居益共同出資向陳重二買受，並於90年
    8 月15日以「買賣」為原因登記在其名下，並無不當得利情
    事。上訴人並非系爭土地所有權人，其主張依民法第 767條
    規定請求，顯無理由等語。
    （原審上訴人敗訴之判決，上訴人提起上訴。）
二、茲就上訴人之主張是否有理由，審酌如次：
(一)、上訴人主張系爭137-4地號、145地號土地係其與詹坤輝共同
    出資（原係上訴人、詹坤輝、林樹中三人共同出資，嗣林樹
    中將其權利讓與上訴人）向陳重二購買，因系爭土地係農地
    ，故借用蕭居益名義與陳重二簽約，被上訴人係借名登記人
    蕭居益之代理人，本件係屬借名登記，上訴人以起訴狀繕本
    之送達為終止借名登記之信託關係，並類推適用民法第 541
    條規定，請求被上訴人將系爭137-4、145地號二筆土地所有
    權移轉登記與上訴人及共有人詹坤輝等情。被上訴人則否認
    其與上訴人間有借名登記之法律關係，並以上開情詞置辯。
    經查：
１、按民事訴訟如係由原告主張權利者，應先由原告負舉證之責
    ，若原告先不能舉證，以證實自己主張之事實為真實，則被
    告就其抗辯事實即令不能舉證，或其所舉證據尚有疵累，亦
    應駁回原告之請求（最高法院17年上字第 917號判例意旨參
    照）。
２、查系爭137-4地號土地係於90.8.15、以「買賣」為原因，由
    陳重二移轉所有權登記與被上訴人。145地號土地係於90.8.
    15以「買賣」為原因，由邱木川丘移轉所有權登記與被上訴
    人，有上訴人提出之土地登記簿謄本及台北縣新莊地政事務
    所93年10月27日北縣莊地登字第0930017484號函檢附之登記
    資料及可稽（見原審卷第64、65、85、86、99、100等頁）
    。
３、上訴人聲請傳喚之證人林樹中於本院結證伊與上訴人共同集
    資六億餘元，甲○○負責一部分資金調度，伊負責一部分資
    金調度，詹坤輝、乙○○（即被上訴人）係伊集資對象，算
    伊之投資人。當時法令規定農地要自耕農才能承受，乙○○
    幫忙找一位蕭居益。當時伊等向李中仁、陳重二買了約20甲
    多土地，約30筆土地登記在甲○○指定之第三人名下，其他
    土地屬農地，登記在蕭居益名下。乙○○不是人頭，甲○○
    與乙○○間就土地買賣沒有約定。乙○○原是伊之投資人，
    後來將其出資轉到詹坤輝名下，伊個人的出資讓與甲○○等
    情（參見本院卷第59-62頁）。
４、上訴人本人於本院陳述「乙○○應該是林樹中的下線，…最
    早是我與林樹中約定各找一半資金，但林樹中的資金沒有完
    全到位，林樹中不足的部分由我們這邊出，否則就對出賣人
    違約，我自始到終都不知道乙○○這個人。」等語（見本院
    卷第63頁）。
５、依上所述，上訴人自陳其自始不知乙○○，則其焉能與乙○
    ○訂立借名契約。況依證人林樹中所述，被上訴人乙○○係
    林樹中之投資人，並非人頭。又系爭137-4、145地號土地係
    分別由陳重二、邱木川移轉所有權登記與被上訴人，與上訴
    人主張因系爭土地係農地，乃借用蕭居益名義與陳重二訂約
    之情亦不相符（若借用蕭居益名義與陳重二訂約，則陳重二
    出賣之土地應移轉所有權登記於蕭居益名下）。從而，自難
    認上訴人主張其與被上訴人間有借名登記法律關係乙節為真
    正。上訴人主張類推適用民法第 541條規定，請求被上訴人
    將系爭土地所有權移轉登記與上訴人及蕭居益詹坤輝共有，
    核屬無據，不應准許。
(二)、上訴人主張系爭土地價金係由上訴人與詹坤輝共同支付，上
    訴人得本於民法第 767條規定，請求被上訴人將系爭土地所
    有權移轉登記與上訴人及詹坤輝云云。
    按不動產物權，依法律行為而取得設定、喪失、及變更者，
    非經登記，不生效力，民法第 758條定有明文。上訴人雖主
    張系爭土地係其與詹坤輝共同向陳重二所購買，惟其等未曾
    為系爭土地之所有權變動登記（此為上訴人所不爭執），上
    訴人及詹坤輝自尚未取得系爭土地之所有權。從而，上訴人
    主張依民法第 767條之規定，請求被上訴人移轉系爭土地所
    有權登記與上訴人及詹坤輝，為無理由，不應准許。
(三)、上訴人復主張系爭土地之買賣關係自始存在於上訴人與地主
    陳重二間，且當初因限於農地移轉法令，始約定將系爭土地
    借名登記在蕭居益名下，被上訴人擅自將系爭土地登記在其
    名下，實無法律上之原因而受有登記之利益，致使上訴人及
    詹坤輝受有損害，上訴人得依民法第 179條有關不當得利規
    定，請求被上訴人應將系爭土地所有權移轉返還與上訴人及
    共有人詹坤輝云云。
    查被上訴人係以「買賣」為原因，自原所有權人陳重二、邱
    木川移轉所有權登記，已如上述。而上訴人及詹坤輝並未取
    得系爭土地之所有權。從而，上訴人依民法第 179條規定為
    本件請求，亦無理由。
三、綜上所述，上訴人主張為不足採，其依終止借名登記法律關
    係、民法第767條、第179條規定，請求被上訴人將系爭137-
    4、145地號二筆土地所有權移轉登記為上訴人及詹坤輝所有
    ，為無理由，不應准許。又意思表示之判決不得為假執行之
    宣告，是其假執行之聲請亦應予駁回。原審為上訴人敗訴之
    判決，及駁回其假執行之聲請，尚無不合。上訴意旨指摘原
    判決不當，求予廢棄改判，為無理由，應予駁回。
四、本件事證已明，兩造其餘攻擊防禦方法，經核與本判決之結
    果不生影響，爰不一一論述。上訴人聲請傳訊李世堯以證明
    買賣契約存在於上訴人與地主間，經核並無必要，併予敘明
    。
五、據上論結，本件上訴為無理由，依民事訴訟法第449條第1項
    、第78條，判決如主文。
中　　華　　民　　國　　94　　年　　10　　月　　11　　日
　　　　　　　　　民事第九庭  　審判長法　官  吳景源
　　　　　　　　　　　　　　          法　官  鄭威莉
　　　　　　　　　　　　　　　        法　官  滕允潔
正本係照原本作成。
如不服本判決，應於收受送達後20日內向本院提出上訴書狀，其
未表明上訴理由者，應於提出上訴後20日內向本院補提理由書狀
（均須按他造當事人之人數附繕本）上訴時應提出委任律師或具
有律師資格之人之委任狀；委任有律師資格者，另應附具律師資
格證書及釋明委任人與受任人有民事訴訟法第466條之一第一項
但書或第二項（詳附註）所定關係之釋明文書影本。
中　　華　　民　　國　　94　　年　　10　　月　　11　　日
　　　　　　　　　　　　　　　　　　　書記官  黃麗玲
附註：
民事訴訟法第四百六十六條之一（第一項、第二項）：
對於第二審判決上訴，上訴人應委任律師為訴訟代理人。但上訴
人或其他法定代理人具有律師資格者，不在此限。
上訴人之配偶、三親等內之血親、二親等內之姻親，或上訴人為
法人、中央或地方機關時，其所屬專任人員具有律師資格並經法
院認為適當者，亦得為第三審訴訟代理人。
